【裁判字號】    95,台上,1293
【裁判日期】    950316
【裁判案由】    業務過失致人於死
【裁判全文】
最高法院刑事判決            九十五年度台上字第一二九三號
    上訴人  台灣高等法院台南分院檢察署檢察官
    被  告  甲○○
上列上訴人因被告業務過失致人於死案件，不服台灣高等法院台
南分院中華民國九十四年十二月二十二日第二審更審判決（九十
四年度重交上更(三)字第四九一號，起訴案號：台灣雲林地方法院
檢察署八十八年度偵字第三九一號），提起上訴，本院判決如下
：
    主  文
原判決撤銷，發回台灣高等法院台南分院。
    理  由
本件原判決以公訴意旨略以：被告甲○○為南峰汽車貨運有限公
司之司機，為從事駕駛業務之人，於民國八十七年七月六日晚上
駕駛ＩＵ－一七二號營業用聯結車，後拖子車，沿雙向四車道之
台十九號公路，由東往西方向於內側快車道行駛，同日晚上七時
三十分許，途經雲林縣崙背鄉○○路二五○號前人車擁擠之路段
時，原應注意車前狀況，隨時採取必要之安全措施，且依當時天
候晴、夜間有照明、道路為直路、乾燥、無缺陷、無障礙物等情
形，並無不能注意之情事。因其同向右前方快慢車道間有黃光山
（業經第一審判刑確定）駕駛ＳＮ－○九七三號自用小客車，正
由快車道變換至慢車道，準備靠路邊停車時，適被害人黃雪雲騎
乘之ＬＯＬ－五六三號重型機車自黃光山右後方駛來，因見黃光
山貿然向右變換車道，閃避不及而擦撞該小客車之左後側保險桿
，因而人車倒地，而為被告所駕駛之聯結車輪胎輾過，致黃雪雲
受有胸腔破裂骨折等傷害，雖經送醫急救，但仍然死亡，因認被
告涉有刑法第二百七十六條第二項之業務過失致人於死罪嫌等情
。惟經審理結果，認為黃雪雲雖遭被告所駕駛之車輛輾斃，但「
無法證明被告違反交通法規或秩序」，且當時情形「已超出被告
所能注意及反應之合理範圍」，因而撤銷第一審關於被告部分科
刑之判決，改判諭知被告無罪，固非無見。
惟查：(一)、汽車在雙向四車道行駛時，大型汽車除超越同一車道
之前車或準備左轉彎外，均不得在內側車道行駛，道路交通安全
規則第九十八條第一項第一款規定甚明。又汽車駕駛人對於防止
危險發生之相關交通法令之規定，業已遵守，並盡相當之注意義
務，以防止危險發生，始可信賴他人亦能遵守交通規則並盡同等
注意義務。若因此而發生交通事故，方得以信賴原則為由免除過
失責任（本院八十四年台上字第五三六○號判例參照）。原判決
雖以：「在道路交通事故之刑事案件上，參與交通行為之一方，
遵守交通法規秩序，自得信賴同時參與交通行為之對方或其他人
，亦必會遵守交通法規秩序，不致有違反交通法規秩序之行為發
生，因此，對於對方或其他人因違反交通法規秩序之行為所導致
之危險結果，即無注意防免之義務，從而得以免負過失責任，此
即所謂信賴原則。……（本件被害人雖）為被告所駕駛聯結車後
節拖車之右後輪輾軋致死，惟依卷內證據並無法證明被告違反交
通法規或秩序，……被告並無注意義務之違反，被告之行為與被
害人之死亡結果，難認有相當之因果關係」云云，爰為無罪之諭
知（見原判決第二十頁倒數第二列至第二十一頁第四列、第二十
一頁第十九列至第二十二列）。惟依卷內資料，檢察官已經起訴
被告係駕駛營業用聯結車行駛於「雙向四車道」之「內側快車道
」肇事；道路交通事故調查報告表亦明確記載，肇事之地點在「
雙向四車道」之「內側快車道」；被告也承認當時行駛於「雙向
四車道」之「內側快車道」無訛（見相驗卷第八頁、原審更(三)卷
第六十頁）。被告既係駕駛營業用聯結車，後拖子車，該聯結車
自屬大型汽車，依前揭規定在雙向四車道行駛時，除於超越同一
車道之前車或準備左轉彎外，均不得行駛於內側車道。而當時被
告係直行車，並無超越同一車道之前車或準備左轉彎情形，竟行
駛於內側車道，顯然已違反道路交通安全規則第九十八條第一項
第一款之規定。於此情形，能否以信賴原則為由免除過失責任？
即有研求餘地。原審未予究明，逕謂「無法證明被告違反交通法
規或秩序」，而有信賴原則之適用云云，顯與卷證資料不符。又
本件肇事，縱使第三人黃光山貿然變換車道為有過失，但被告倘
能遵守交通法規，行駛於遵行之車道，是否即可避免輾壓被害人
，防止危險之發生？另被告不遵守規定行車與被害人之死亡結果
間，有無因果關係？均與被告有無過失責任有關，基於公平正義
之維護，自有究明之必要。原審未予徹查明白，即遽行判決，亦
嫌速斷。(二)、證據雖已調查而其內容尚未明瞭者，即與未經調查
無異，如遽行判決，仍屬應於審判期日調查之證據而未予調查。
又實施刑事訴訟程序之公務員，就該管案件，應於被告有利及不
利之情形，一律注意，刑事訴訟法第二條第一項定有明文。原判
決雖採用財團法人成大研究發展基金會之鑑定結果以：「事故發
生後，被告駕駛之聯結車停於離事故現場約三十二公尺處之十字
路口交通號誌前，……警繪事故現場內並沒有聯結車緊急煞車的
輪胎痕，因此顯示聯結車在抵達紅綠燈口前並沒有緊急煞車，因
此以採表二（即正常煞車之車速、反應時間與正常減速停車距離
對照表）較為合理。再由於事故時間已經是夜間十九時三十分許
，而且事故路段各類店家的各色燈光混雜以及複雜的車流燈光導
致事故路段視線不佳，因此駕駛人反應時間，以採用二秒為合適
。因此如果被告聯結車是『連續減速煞車三十二公尺』至紅綠燈
前才煞車停止的話，則根據該表事故發生前被告通過事故地點的
車速約介於二十至三十公里之間。……如果被告要有能力迴避撞
擊前已追撞倒地之被害人，此時必須採用緊急煞車的安全視距對
照表，即被告聯結車車頭必須距離已經倒地被害人十五至二十五
‧四公尺，被告才有能力加以迴避。……而本分析不認為被告聯
結車距離前已追撞倒地的被害人仍有十五至二十五‧四公尺距離
」（見原判決第十四頁第十七列至第十五頁第十五列），認為「
被害人雖遭被告所駕駛聯結車後節拖車之右後輪輾軋致死，但已
超出被告當時所能注意及反應之合理範圍，要非其當時所能注意
防範」，而無過失責任云云（見原判決第十六頁第十五列至第十
八列、第二十一頁第二十三列至第二十五列）。惟本院前次發回
意旨已經指出，前揭鑑定結果係建立在假設「駕駛人反應時間，
以採用二秒為合適」及「如果被告聯結車是『連續減速煞車三十
二公尺』至紅綠燈前才煞車停止的話」之基礎上。然而，依據交
通部六十六年十月二十七日交路（六六）字第一○二七五號函所
檢附之「汽車行駛距離及反應距離一覽表」記載，「駕駛人之一
般平均反應力為四分之三秒」，該資料係依照美國西北大學研究
資料並參照國內外道路摩擦係數等資料所研訂，可適用聯結車，
包括曳引車及拖車。而上開鑑定認為，本件駕駛人反應時間，以
採用「二秒」為合適，與交通主管機關所函示之「四分之三秒」
，差異甚大，其原因及依據何在？應予究明。另該鑑定結果，係
假設被告「連續減速煞車三十二公尺至紅綠燈前才煞車停止的話
」，據以推算被告當時之車速約介於「二十至三十公里」之間，
及依該車速推算必須有十五至二十五‧四公尺之距離，被告始有
能力迴避。但該假設、推算之數據（時速二十至三十公里），與
被告於警詢時所供：「當時之時速約十公里」不符（見相驗卷第
六頁背面）。究竟何者為正確，亦應予究明（見本院前次發回理
由(三)）。原判決雖說明：「（上開鑑定）固係『假設』如果被告
聯結車是連續減速煞車三十二公尺至紅綠燈前才煞車停止的話，
而推測被告之車速約介於二十至三十公里，及必須有十五至二十
五‧四公尺，被告才有能力加以迴避等情。然該基金會既已審酌
事故現場內並沒有聯結車緊急煞車的輪胎痕，因此認定聯結車在
抵達紅綠燈口前並沒有緊急煞車，則排除上開被告所駕駛之聯結
車有緊急煞車之情況，再由於事故時間已經是夜間十九時三十分
許，而且事故路段各類店家的各色燈光混雜以及複雜的車流燈光
導致事故路段視線不佳，因此駕駛人反應時間，以採用二秒為合
適」（見原判決第十五頁第十六列至第二十六列）。又前揭交通
部函，亦同時載明「但應就各該道路實際路況，依據學理研究其
對車速之影響，加以修正，無法比照該表訂定適用於各種特殊路
況之車速推算表」，而「肇事路段各類店家的各色燈光混雜以及
複雜的車流燈光導致事故路段視線不佳，此有現場照片可按，是
上開基金會據此認為被告駕駛聯結車反應時間，以採用二秒為合
適，亦無不當」云云（見原判決第十九頁第十八列至第二十五列
）。然查，前揭交通部函所載「但應就各該道路實際路況，依據
學理研究其對車速之影響，加以修正」等語，係指「在彎道、坡
道、起伏路面煞車時」而言，有該函影本在卷可查（見原審更(三)
卷第五十五頁）。該函文內容，並未言及是否亦應依據「肇事路
段之店家燈光、車流燈光」等因素，加以修正。乃原審並未就此
部分再送請鑑定或向具有專門學識者查證，即逕認「肇事路段因
各類店家的各色燈光混雜及複雜的車流燈光」影響，「認為被告
駕駛聯結車反應時間，以採用二秒為合適，亦無不當」云云，自
嫌率斷。另鑑定機關依據假設所推算之時速約「二十至三十公里
」，與被告所自白之「時速約十公里」，兩者不符，何者為正確
？原判決仍未予明白論斷，其違誤之情形，仍然存在。以上或為
檢察官上訴意旨指摘所及，或為本院得依職權調查之事項，應認
原判決仍有撤銷發回更審之原因。
據上論結，應依刑事訴訟法第三百九十七條、第四百零一條，判
決如主文。
中    華    民    國  九十五  年    三    月   十六   日
                      最高法院刑事第十一庭
                          審判長法官  謝  俊  雄
                                法官  陳  世  雄
                                法官  魏  新  和
                                法官  吳  信  銘
                                法官  徐  文  亮
      本件正本證明與原本無異
                                      書  記  官
中    華    民    國  九十五  年    三    月   二十   日
                                                    Ａ


司法院資訊處製作；財團法人民間司法改革基金會備份。
